ACORDAO-COMPLETO-2499596

ACÓRDÃO 1994/2021 ATA 33/2021 - PLENÁRIO

VISTOS, relatados e discutidos estes autos que tratam de representação formulada pela empresa Adtel Tecnologia Eireli, com pedido de medida cautelar, em face do Pregão Eletrônico 08/2021, promovido pela Superintendência Regional de Administração do Ministério da Economia no Paraná, em que foi inabilitada pela suposta falta de apresentação de documentos.
ACORDAM os Ministros do Tribunal de Contas da União, reunidos em sessão do Plenário, ante as razões expostas pelo relator, com fulcro no art. 276, caput e § 1º, do Regimento Interno/TCU, em:
9.1. referendar a medida cautelar adotada pelo relator por meio do despacho contido na peça 21 destes autos, transcrito no Relatório que precede este acórdão, bem como as medidas acessórias previstas naquele despacho; 
9.2. dar ciência deste acórdão à Superintendência Regional de Administração do Ministério da Economia no Paraná e à interessada, com a informação de que a íntegra do relatório e do voto que o fundamentaram podem ser consultados no endereço eletrônico www.tcu.gov.br/acordaos.

Representação. Medida cautelar concedida, submetida a referendo do Colegiado.

3. Interessada: Adtel Tecnologia Eireli (06.926.324/0001-31)

13.1. Ministros presentes: Ana Arraes (Presidente), Walton Alencar Rodrigues, Augusto Nardes, Aroldo Cedraz, Raimundo Carreiro, Bruno Dantas, Vital do Rêgo e Jorge Oliveira (Relator).
13.2. Ministro-Substituto convocado: Marcos Bemquerer Costa.
13.3. Ministros-Substitutos presentes: André Luís de Carvalho e Weder de Oliveira.

ACORDAO-COMPLETO-2516588

Acórdão 2673/2021 - Plenário

JORGE OLIVEIRA

Adoto como relatório o despacho de minha autoria abaixo transcrito:
	"Trata-se de representação da empresa Adtel Tecnologia Eireli, com pedido de medida cautelar, em face do Pregão Eletrônico 08/2021, promovido pela Superintendência Regional de Administração do Ministério da Economia no Paraná, em que foi inabilitada pela suposta falta de apresentação de documentos.
2.	O certame tinha por objeto a:
"contratação de pessoa jurídica para prestação de serviços técnicos, continuados, especializados de Engenharia para Manutenção Preventiva e Corretiva Predial física e instalações, conservação e operação de equipamentos, com fornecimento de materiais sob demanda, para os imóveis do Ministério da Economia no Paraná, sob jurisdição da SRA/PR, em Curitiba e Região Metropolitana, com disponibilização de mão de obra em regime de dedicação exclusiva (Subitem 1 da Especificação Técnica) , e levantamento da situação física dos imóveis e suas instalações, equipamentos, para os imóveis do Ministério da Economia no Paraná, sob jurisdição da SRA/PR, em cidades do interior do Paraná (Subitem 2 da Especificação Técnica) , conforme condições, quantidades e exigências estabelecidas neste Edital e seus anexos."
3.	Consoante noticiado, a proposta da reclamante foi recusada pela falta de apresentação da "declaração de ausência de relação familiar ou parentesco que importe a prática de nepotismo".
4.	A instrução dos autos, a cargo da Secretaria de Controle Externo de Aquisições Logísticas (Selog) , assinalou que da leitura do Edital não se extrai, de forma clara, o momento em que tal declaração, constante de seu Anexo VII, deveria ser apresentada, não restando evidente que sua remessa devesse ter sido contemporânea à apresentação da proposta de preços. 
5.	Aduziu, ademais, que a ausência da declaração poderia ser suprida por meio da realização de diligência, consoante previsto no art. 43, §3º, da Lei 8.666/1993, na linha da jurisprudência predominante neste Tribunal. A diligência atenderia à preservação do interesse público, uma vez que a diferença de preços entre a proposta do licitante desclassificado e aquela aceita pela Administração, apresentada pela empresa MRO Serviços Eireli, é de R$ 374.593,84.
6.	Diante do exposto, a unidade técnica considera que se encontram presentes os pressupostos para a concessão de medida cautelar, existindo a fumaça do bom direito e o perigo na demora, uma vez que o contrato poderá ser assinado a qualquer momento. Ademais, assinalou não existir o perigo da demora reverso, uma vez que o órgão poderá, "de forma célere, retornar à fase de julgamento de propostas, anulando a decisão administrativa que recusou a proposta e inabilitou a representante".
7.	Em conclusão, propõe:
	a) a concessão de cautelar para que se determine à Superintendência Regional de Administração do Ministério da Economia no Paraná que suspenda o andamento do Pregão Eletrônico 8/2021 até que o Tribunal delibere sobre o mérito da matéria e, caso algum contrato  já tenha sido firmado, "se abstenha de praticar qualquer ato com vistas à sua execução"; e	
	b) a realização de oitiva daquela Superintendência para que, no prazo de quinze dias, se pronuncie em relação aos pressupostos da cautelar deferida e quanto às questões discutidas na representação do licitante e em sua instrução.
8.	Passo a decidir.
9.	Conheço da representação, formulada conforme as disposições contidas no art. 113, § 1º, da Lei 8.666/1993, ante o preenchimento dos requisitos de admissibilidade previstos nos art. 235 e 237 do Regimento Interno.
10.	Em um juízo de cognição sumária, considero existentes os pressupostos para a concessão da medida cautelar.
11.	O item 9 do edital enunciava os documentos necessários à habilitação, dentre os quais não se encontrava a reclamada declaração (peça 9, pp.11-16) . Por outro lado, o item 23.12 daquele instrumento convocatório dispôs que seus anexos eram, dele, parte integrante. O Anexo VII (peça 9, p. 196) era a "Declaração: ausência de relação familiar ou de parentesco que importe a prática de nepotismo". 
12.	Não houve clareza do momento em que a referida declaração deveria ser apresentada. Se a intenção da Superintendência era de que tal documento fosse considerado para fins de habilitação, o edital foi impreciso.
13.	De toda forma, ainda que a apresentação da declaração fosse considerada como obrigatória naquele momento, sua ausência poderia ser suprida mediante a realização de diligência. A jurisprudência deste Tribunal é firme no sentido de que:
"Falhas formais, sanáveis durante o processo licitatório, não devem levar à desclassificação da licitante. No curso de procedimentos licitatórios, a Administração Pública deve pautar-se pelo princípio do formalismo moderado, que prescreve a adoção de formas simples e suficientes para propiciar adequado grau de certeza, segurança e respeito aos direitos dos administrados, promovendo, assim, a prevalência do conteúdo sobre o formalismo extremo, respeitadas, ainda, as praxes essenciais à proteção das prerrogativas dos administrados." (Acórdão 357/2015-TCU-Plenário, Relator Ministro Bruno Dantas) 
14.	Ao que parece, portanto, as questões formais se sobrepujaram à vantajosidade da proposta, sendo a presente contratação passível de uma economia de mais de R$ 370.000,00 aos cofres públicos.
15.	Por outro lado, conforme destacou a Selog, inexiste o perigo da demora reverso, uma vez que o mesmo processo licitatório pode ser aproveitado, retornando-se à fase de julgamento das propostas.
16.	Ante o exposto, decido:
	a) determinar cautelarmente, nos termos do art. 276 do Regimento Interno do TCU, à Superintendência de Administração do Ministério da Economia no Paraná que suspenda o andamento do Pregão Eletrônico 8/2021, na fase em que se encontra,  abstendo-se, assim, de:
	a.1) proceder a novos atos administrativos a ele relativos, aí incluída a contratação da empresa declarada vencedora, até o julgamento de mérito pelo Tribunal;
	a.2) praticar qualquer ato com vistas à execução contratual, na hipótese de que o contrato já tenha sido assinado;
	b) determinar, com base nos art. 250, inciso V, e 276, § 3º, do Regimento Interno/TCU, as oitivas a seguir indicadas para que, no prazo de 15 (quinze) dias, querendo, se manifestem sobre os fatos apontados nesta representação, alertando os destinatários quanto à possibilidade de o Tribunal vir a determinar a anulação do procedimento licitatório:
	b.1) Superintendência Regional de Administração do Ministério da Economia no Paraná; 
	b.2) empresa MRO Serviços Eireli;
	c) encaminhar aos destinatários, a título de subsídio, cópia deste despacho e da instrução de peça 18."
É o Relatório.

não há

Não atuou

REPRESENTAÇÃO. DESCLASSIFICAÇÃO DE LICITANTE PELA AUSÊNCIA DE APRESENTAÇÃO DE DECLARAÇÃO DE AUSÊNCIA DE RELAÇÃO FAMILIAR OU PARENTESCO QUE IMPORTA A PRÁTICA DE NEPOTISMO. FALHA FORMAL, SANÁVEL DURANTE O PROCESSO LICITATÓRIO. CONCESSÃO DE CAUTELAR. SUBMISSÃO DOS AUTOS AO PLENÁRIO PARA REFERENDO DA CAUTELAR ADOTADA. Falhas formais, sanáveis durante o processo licitatório, não devem levar à desclassificação de licitante.

REPRESENTAÇÃO (REPR)

Trata-se de representação formulada pela empresa Adtel Tecnologia Eireli, com pedido de medida cautelar, em face do Pregão Eletrônico 08/2021, promovido pela Superintendência Regional de Administração do Ministério da Economia no Paraná, em que foi inabilitada pela suposta falta de apresentação de documentos.
2.	A representante apontou que sua proposta foi recusada pela falta de apresentação da "declaração de ausência de relação familiar ou parentesco que importe a prática de nepotismo".
3.	A instrução dos autos, a cargo da Secretaria de Controle Externo de Aquisições Logísticas (Selog) , assinalou que da leitura do Edital não se extrai, de forma clara, o momento em que tal declaração, constante de seu Anexo VII, deveria ser apresentada, não restando evidente que sua remessa devesse ter sido contemporânea à apresentação da proposta de preços. 
4.	Ademais, trata-se de falha formal, sanável durante o processo licitatório, na linha da jurisprudência predominante neste Tribunal. A realização de diligência atenderia à preservação do interesse público, uma vez que a diferença de preços entre a proposta do licitante desclassificado e aquela aceita pela Administração é de R$ 374.593,84.
5.	Ante a presença da fumaça do bom direito e do perigo da demora, e ainda ante a inexistência do perigo de dano inverso, concedi, em 16/8/2021, medida cautelar determinando à Superintendência Administração do Ministério da Economia no Paraná que suspenda o andamento do Pregão Eletrônico 8/2021, na fase em que se encontra,  até que este Tribunal se pronuncie sobre o mérito da questão. As razões de decidir estão explicitadas no despacho que proferi e que se encontra integralmente transcrito no relatório precedente. 
6.	Ante o exposto, com fundamento no art. 276, § 1º, do Regimento Interno, submeto a cautelar então concedida ao referendo deste Colegiado.
TCU, Sala das Sessões Ministro Luciano Brandão Alves de Souza, em 
JORGE OLIVEIRA 
Relator